【裁判字號】    98,上易,2332
【裁判日期】    981230
【裁判案由】    家暴傷害
【裁判全文】
臺灣高等法院刑事判決                98年度上易字第2332號
上  訴  人
即  被  告  乙○○
            甲○○
            丁○○
共      同
選任辯護人  林哲健律師
上列上訴人因家暴傷害案件，不服臺灣板橋地方法院98年度易字
第291號，中華民國98年8月24日第一審判決（起訴案號：臺灣板
橋地方法院檢察署97年度偵字第2978號、97年度調偵字第1461、
1575號），提起上訴，本院判決如下：
    主  文
原判決撤銷。
乙○○犯傷害罪，處拘役伍拾日，如易科罰金，以新台幣壹仟元
折算壹日。
甲○○、丁○○均無罪。
    事  實
一、乙○○係丙○○之父，甲○○、丁○○均係丙○○之弟，乙○○與丙○○間具有家庭暴力防治法第3條第3款規定之家庭
    成員關係。乙○○、甲○○、丁○○等3 人與丙○○於民國
    （下同）97年9月2日9 時49分（起訴書誤載為48分）許，在
    臺北縣土城市○○區○○路15號「新盛發食品有限公司」（
    下稱新盛發公司）工廠倉庫內，因細故發生爭執，乙○○（
    起訴書誤為乙○○等3 人，詳後述）竟基於傷害他人身體之
    犯意，徒手掐住丙○○脖子，並拉扯丙○○，致丙○○受有
    左頸部、前頸部、右前臂多處挫瘀傷之傷害。
二、案經丙○○訴請臺灣板橋地方法院檢察署檢察官偵查起訴。
    理  由
壹、程序方面：
    被告乙○○、甲○○、丁○○對卷內檢察官所提出用以證明
    被告有起訴書所載犯罪事實之各項證據，均同意於審判程序
    作為證據使用（本院卷第60頁反面參照），本院審酌被告 3
    人各自就其以外之人於審判外陳述作成時之情況，並無不能
    自由陳述之情形，亦未見有何違法取證或其他瑕疵，且與待
    證事實具有關聯性，認以之作為證據應屬適當，自均有證據
    能力。至於本院下列所引用卷內之文書證據之證據能力部分
    ，檢察官、被告於本院均未主張排除下列文書證據之證據能
    力，且迄本院言詞辯論終結前均未表示異議，本院審酌前揭
    文書證據並無顯有不可信之情況，依刑事訴訟法第159條之4
    之規定，認均有證據能力。
貳、實體方面：
一、訊據被告乙○○矢口否認有何傷害犯行，辯稱：當天丙○○
    是要來工廠載貨，貨物是伊所有，伊不讓丙○○載走，問丙○○為什麼要一直來載公司的東西，丙○○不高興，動手把
    伊推倒，甲○○、丁○○過來將兩人拉開，伊未毆打丙○○
    云云。經查：
  (一)證人即告訴人丙○○於偵訊時證稱：當天早上進倉庫，後來
    被告甲○○開車載父親乙○○過來進倉庫，被告丁○○後來
    才進來，他們叫伊過去，一直罵伊，然後乙○○先動手掐伊
    脖子…伊只抓住父親的手沒有抵抗等語（他字第6127號卷第
    10-11 頁參照）。另被告甲○○於原審法院審理時證稱：伊
    過去勸架時被告乙○○和丙○○在拉扯，推來推去（原審卷
    第97頁參照）。而丙○○於同日案發後，即至元復醫院就醫
    ，經診斷結果受有左頸部、前頸部、右前臂多處挫瘀傷之傷
    害，有元復醫院診斷證明書1份（偵字第29780號卷第11頁參
    照）在卷可考，可見丙○○指述遭乙○○毆打，動手掐住脖
    子一事，與元復醫院診斷證明書上所載之丙○○受傷部位相
    符。另其右前臂有多處挫瘀傷一事，受傷部位亦與證人甲○○所證當時被告乙○○和丙○○間有拉扯相符。
  (二)證人即告訴人之子黃祥恩於偵訊時證稱：當天在工廠工作，
    在內外交接門口聽到雙方在叫囂，伊趕到現場，看到父親丙○○在地上找東西，後來才知是找眼鏡零件，被告3 人不停
    罵丙○○，又舉拳作勢要打他，伊就擋在丙○○面前，之前
    衝突經過，因伊在工廠裡沒看到，接下來就聽到他們一直罵
    丙○○，伊問父親是否要去醫院，當時沒注意丙○○身上是
    否有傷痕，是開車陪丙○○到醫院，才注意到他有傷痕等語
    （偵字第29780 號卷第32頁參照）。所證核與該工廠倉庫外
    監視器之錄影內容相符：告訴人丙○○於97年9月2 日9時40
    分許，進入新盛發公司工廠倉庫內，後被告3人陸續於9時49
    分許進入倉庫內，證人黃祥恩則於9 時53分許，由工廠他處
    走出進入該倉庫內，上開5人旋於9時54分許，走出倉庫，在
    倉庫門口爭執，9 時58分許，證人黃祥恩張開雙手擋在告訴
    人身前，面對被告3人，隔開被告3人與告訴人，告訴人則低
    頭調整眼鏡，10時18分許，證人黃祥恩開車載告訴人離開工
    廠，有工廠倉庫外監視器（該監視器僅能拍攝到倉庫門口外
    之空地，無法拍攝到倉庫內情景）錄影畫面翻拍照片38張（
    偵字第29780號卷第35-53頁參照）附卷可稽。依上開黃祥恩
    之證詞可知，其與丙○○從工廠倉庫離開後即直趨醫院，可
    見丙○○身上之傷應係在去醫院前在倉庫內所造成。若本件
    係丙○○推倒被告乙○○，被告乙○○未出手毆打丙○○，
    丙○○豈會受有左頸部、前頸部、右前臂多處挫瘀傷之傷害
    ？證人黃祥恩又何必張開雙手擋在丙○○身前，隔開雙方，
    做出保護丙○○之動作？
  (三)證人即新盛發公司倉管人員莊淑惠雖於原審法院審理時證稱
    ：本案發生時，伊正在工廠2 樓的廚房煮飯，當時聽到很吵
    的聲音，就跑到2 樓窗戶往下看，當時窗戶是開著，看到黃
    祥恩從工廠裡面走出來，走到倉庫裡就是吵架的地方，之後
    乙○○、甲○○、丙○○、丁○○就一起走出來，走出來後
    乙○○叫丙○○不要再載牛奶，然後伊就去煮飯，沒有繼續
    留在窗口看，沒有看到有人在倉庫外打架，倉庫裡的情形看
    不到，也沒有刻意去注意丙○○身上是否有傷等語（原審卷
    98年8月5日審判筆錄參照）。證人莊淑惠既看不到案發現場
    （倉庫內）之情形，亦未見到案發經過，僅看到案發後被告
    3 人與告訴人在倉庫門口爭執之情形，其所為上開證言自不
    足據為對被告乙○○有利之認定。
  (四)公訴意旨認被告乙○○毆打丙○○後，丙○○除受有左頸部
    、前頸部、右前臂多處挫瘀傷之傷害外，亦受有胸壁、背部
    多處挫傷等傷害，並以卷附建成中醫醫院診斷書（病患丙○○）1 份（他字卷第20頁參照）為證。然上開建成中醫醫院
    診斷書所載丙○○就診日期係97年9月3日，所記載之傷勢為
    「胸壁及背部多處挫傷、呼吸困難、疑內出血」，並非在告
    訴人受傷當日立即就醫診斷，就醫時間與案發時間已有一段
    距離，所載傷勢亦與上開元復醫院診斷證明書所載完全不同
    ，尚難僅憑告訴人之指訴，即認該中醫醫院診斷書所載傷勢
    亦係遭被告乙○○於同年9月2日9 時49分毆打所造成，公訴
    意旨尚有誤認，應予更正。至起訴書證據清單編號8 所載之
    「中英醫院診斷證明書1份」（偵字第29780號卷第12頁參照
    ），病患係被告乙○○而非告訴人，該診斷證明書自無從據
    以證明告訴人因遭被告等毆打而受有胸部挫傷之事實，附此
    敘明。
  (五)綜上所述，被告乙○○所辯不足採信，本件事證明確，被告
    乙○○傷害犯行應堪認定，應依法論科。
二、按家庭暴力者，謂家庭成員間實施身體或精神上不法侵害之
    行為；家庭暴力罪者，謂家庭成員間故意實施家庭暴力行為
    而成立其他法律所規定之犯罪，家庭暴力防治法第2條第1款
    、第2 款分別定有明文。本件被告乙○○與告訴人係父子關
    係（1 親等直系血親），業據被告乙○○及告訴人丙○○分
    別陳明在卷，被告乙○○與丙○○分別為家庭暴力防治法第
    3條第3款所定之家庭成員關係，被告乙○○所為前開傷害犯
    行，雖屬家庭暴力防治法第2條第2款之家庭暴力罪，惟因家
    庭暴力防治法之上開條文並無罰則規定，此部分犯行應依刑
    法傷害罪規定予以論罪科刑。核被告乙○○所為，係犯刑法
    第277條第1項之傷害罪。
三、原審判決關於被告乙○○傷害部分，認被告乙○○罪證明確
    ，予以論罪科刑，固非無見。惟原審未為詳查，誤認被告乙○○係與另被告甲○○、丁○○共犯傷害罪，尚有未洽。被
    告乙○○提起上訴，仍執陳詞否認傷害犯行，雖無理由，惟
    原判決既有上開瑕疵，仍應予撤銷改判。爰審酌被告乙○○
    之素行（有本院被告前案紀錄表在卷可稽），本身為成年人
    ，與丙○○係父子關係，僅因細故，即施用暴力，毆打告訴
    人成傷，及其犯罪之手段、告訴人所受之傷勢暨被告犯後之
    態度等一切情狀，量處如主文第2 項所示之刑，並諭知易科
    罰金之折算標準。
四、無罪部分：
  (一)公訴意旨另以：被告甲○○、丁○○均係丙○○之弟，與丙○○間分別具有家庭暴力防治法第3條第4款規定之家庭成員
    關係。甲○○、丁○○、乙○○等3人與丙○○於97年9月 2
    日9 時49分（起訴書誤載為48分）許，在臺北縣土城市○○
    區○○路15號新盛發公司工廠倉庫內，因細故發生爭執，甲○○等3 人竟共同基於傷害他人身體之犯意聯絡，由乙○○
    徒手掐住丙○○脖子，甲○○、丁○○徒手毆打丙○○，致
    丙○○受有左頸部、前頸部、右前臂多處挫瘀傷之傷害，因
    認被告甲○○、丁○○亦涉犯刑法第277條第1項之傷害罪嫌
    。
  (二)按犯罪事實應依證據認定之，無證據不得認定犯罪事實，刑
    事訴訟法第154條第2項定有明文。又認定不利於被告之事實
    ，須依積極證據，苟積極證據不足為不利被告事實之認定時
    ，即應為有利被告之認定，更不必有何有利之證據。且刑事
    訴訟法上所謂認定犯罪事實之證據，係指足以認定被告確有
    犯罪行為之積極證據而言，該項證據自須適合於被告犯罪事
    實之認定，始得採為斷罪資料。如未能發現相當證據，或證
    據不足以證明，自不能以推測或擬制方法，以為裁判基礎。
    又刑事訴訟上證明之資料，無論其為直接或間接證據，均須
    達於通常一般之人均不致有所懷疑，而得確信其為真實之程
    度，始得據為有罪之認定，若其關於被告是否犯罪之證明未
    能達此程度，而有合理性懷疑存在，致使無從形成有罪之確
    信，根據「罪證有疑，利於被告」之證據法則，即不得遽為
    不利被告之認定。又告訴人之告訴，係以使被告受刑事訴追
    為目的，是其陳述是否與事實相符，仍應調查其他證據以資
    審認（最高法院30年上字第816 號、29年上字第3105號、40
    年台上字第86號、52年台上字第1300號、76年台上字第4986
    號判例參照）。
  (三)公訴意旨認被告甲○○、丁○○涉犯上開犯行，無非係以告
    訴人丙○○於偵查中之證述及所提出之現場光碟1 張、照片
    38張、元復醫院診斷證明書、建成中醫醫院診斷書暨中英醫
    院診斷證明書等為其論據。
  (四)訊據被告甲○○、丁○○堅決否認有何傷害犯行，均辯稱：
    未毆打告訴人丙○○，主觀上亦無傷害犯意等語。經查：
  1.告訴人丙○○於警詢時陳稱：被告甲○○、丁○○當時沒拿
    兇器，只有用拳腳毆打我，過程約有7、8分鐘（偵字第2978
    0號卷第9、10頁參照）。其在偵訊時亦證稱：當天早上進倉
    庫，後來遇見被告甲○○開車載我父親被告乙○○進倉庫，
    被告丁○○後來才進來，下車他們就叫我過去，然後開始一
    直罵我，我說要幹嘛，然後我父親先動手掐我脖子，接下來
    我抓住父親的手…，丁○○、甲○○他們兩就一直打我，…
    甲○○在我前方，丁○○在我左側對我拳打腳踢（他字第61
    27號卷第10頁反面、第11頁參照）。其在本院審理時亦陳稱
    當時被告甲○○、丁○○有對其拳打腳踢（本院卷第87頁參
    照）。惟若被告甲○○、丁○○當時確有對其拳打腳踢，且
    歷經7、8分鐘，衡情，告訴人丙○○身上應會傷痕纍纍，但
    依上開元復醫院診斷證明書，丙○○身上除被告乙○○掐住
    其脖子及與其拉扯造成的左頸部、前頸部、右前臂多處挫瘀
    傷外，並無其他傷害。可見丙○○此部分指述與客觀證據所
    顯示的情形不符。
  2.另被告乙○○於原審時供稱：被告甲○○、丁○○當時沒有
    毆打丙○○（原審卷第42頁參照）。被告甲○○於原審審理
    時亦具結證稱：被告丁○○未毆打丙○○或掐其脖子（原審
    卷第97頁及反面參照）。被告丁○○於原審法院審理時也證
    稱：被告甲○○未毆打丙○○或掐其脖子（原審卷第100 頁
    參照）。另證人莊淑惠及告訴人之子黃祥恩均未證稱有看見
    被告甲○○、丁○○有毆打丙○○之情形（偵字第29780 號
    卷第32頁、原審卷第101頁反面參照）。
  3.卷附現場光碟1 張及照片38張，依其內容均無法證明被告甲○○、丁○○有毆打丙○○之情形。至建成中醫醫院診斷書
    暨中英醫院診斷證明書，如前述建成中醫醫院診斷書所載丙○○就診日期係97年9月3日，就醫時間與案發時間已有一段
    時間，所載傷勢亦與上開元復醫院診斷證明書所載完全不同
    ，尚難憑該診斷書所載傷勢即認係遭被告甲○○、丁○○毆
    打所造成。至中英醫院診斷證明書，病患係被告乙○○而非
    告訴人，亦無從據以證明丙○○有遭被告甲○○、丁○○毆
    打之事實。
  4.綜上所述，本件告訴人指述被告甲○○、丁○○有對其拳打
    腳踢一事與客觀證據所示有所不符。且依公訴人所提出之其
    他證據，在客觀上均未達到使通常一般之人均不致於有所懷
    疑，而得確信被告甲○○、丁○○確有本件傷害犯行之程度
    ，復無其他積極事證足認被告甲○○、丁○○有何傷害犯行
    ，揆諸首揭說明，既無從證明被告甲○○、丁○○此部分犯
    行，應認被告甲○○、丁○○之傷害犯行不能證明。原審未
    詳予勾稽，遽認被告甲○○、丁○○有公訴人所指之傷害犯
    行，尚嫌率斷。被告甲○○、丁○○執此指摘原判決不當，
    為有理由，應由本院將原判決此部分撤銷，改判如主文第 3
    項所示，為被告甲○○、丁○○2人無罪之諭知。
據上論斷，應依刑事訴訟法第369條第1項前段、第364條、第301
條第1項、第299條第1項前段、刑法第277條第1項、第41條第1項
前段、刑法施行法第1條之1，判決如主文。
本案經檢察官李金定到庭執行職務。
中    華    民    國    98    年    12    月    30    日
                  刑事第三庭審判長法  官   陳博志
                                  法  官   陳德民
                                  法  官   劉興浪
以上正本證明與原本無異。
不得上訴。
                                  書記官   顧正榕
中    華    民    國    98    年    12    月    30    日
附錄：本案論罪科刑法條全文
刑法第277條：
傷害人之身體或健康者，處 3 年以下有期徒刑、拘役或 1 千元
以下罰金。
犯前項之罪因而致人於死者，處無期徒刑或7 年以上有期徒刑；
致重傷者，處3年以上10年以下有期徒刑。


司法院資訊處製作；財團法人民間司法改革基金會備份。
